臺灣高等法院刑事判決
109年度上易字第1584號
上  訴  人  
即  被  告  張永春



上列上訴人即被告因恐嚇等案件，不服臺灣新北地方法院108年
度易字第1032號，中華民國109年6月3日第一審判決（起訴案號
：臺灣新北地方檢察署108年度偵字第3007號），提起上訴，本
院判決如下：
    主  文
上訴駁回。
    事  實
一、甲○○意圖為自己不法之所有，基於成年人故意對兒童恐嚇取
    財之犯意，於民國107年11月25日15時許，在新北市中和區
    員山公園（下稱員山公園）內，向在場擺設攤位販售滑草板
    之乙○○（原名：○○○）及其未滿12歲之子甲○○恫稱：「我是
    員山公園地主，警察歸我管，必須支付新臺幣（下同）100
    元，才能在公園擺攤，不然叫警察取締」等語，致使乙○○、
    甲○○心生畏懼，由乙○○當場交付100元給甲○○。
二、甲○○意圖為自己不法之所有，基於恐嚇取財之犯意，於107
    年11月29日16時許，在員山公園內，又以相同方式對乙○○恫
    嚇，致使乙○○心生畏懼，惟因乙○○身上無現金支付而不遂，
    甲○○竟當場翻倒乙○○之攤位，並以「幹你娘」等穢語辱罵乙
    ○○（公然侮辱部分未據告訴），又向乙○○恫稱：「不能在此
    擺攤，不然有生命危險」等語。
三、甲○○意圖為自己不法之所有，基於恐嚇取財之犯意，於107
    年12月15日13時許，在員山公園內，向乙○○恫稱：「幹你娘
    ，妳必須給我保護費，否則我就斷妳手腳」等語（公然侮辱
    部分未據告訴），致使乙○○心生畏懼，惟因乙○○身上無現金
    支付而不遂，甲○○竟當場翻倒乙○○之攤位，見乙○○拿出手機
    報警，甲○○竟另起傷害他人身體之犯意，徒手揮拳毆打乙○○
    ，致使乙○○受有頭部外傷、右側前胸壁挫傷、右側膝部挫傷
    等傷害。
四、案經乙○○訴由新北市政府警察局中和分局報告臺灣新北地方
    檢察署檢察官偵查起訴。
    理  由
壹、證據能力部分：
一、按被告以外之人（包括證人、鑑定人、告訴人、被害人及共
    同被告等）於審判外之陳述雖不符刑事訴訟法第159條之1至
    之4等四條之規定，然經當事人於審判程序同意作為證據，
    法院審酌該言詞陳述或書面陳述作成時之情況，認為適當者
    ，亦得為證據；當事人、代理人或辯護人於法院調查證據時
    ，知有刑事訴訟法第159條第1項不得為證據之情形，而未於
    言詞辯論終結前聲明異議者，視為有前項之同意，同法第15
    9條之5定有明文。立法意旨在於傳聞證據未經當事人之反對
    詰問予以核實，原則上先予排除。惟若當事人已放棄反對詰
    問權，於審判程序中表明同意該等傳聞證據可作為證據；或
    於言詞辯論終結前未聲明異議，基於尊重當事人對傳聞證據
    之處分權，及證據資料愈豐富，愈有助於真實發見之理念，
    且強化言詞辯論主義，使訴訟程序得以順暢進行，上開傳聞
    證據亦均具有證據能力。查本件以下所引用之被告以外之人
    於審判外之供述證據，因檢察官、上訴人即被告甲○○（下稱
    被告）於本院準備程序及審判程序時對其證據能力均表示沒
    意見（見本院卷第81頁、第97頁），且迄至言詞辯論終結前
    均未聲明異議，而本院審酌上開供述證據資料製作時之情況
    ，無不當取供及證明力明顯過低之瑕疵，認以之作為證據應
    屬適當，揆諸前開規定，本院亦認為均應有證據能力。
二、另本院以下援引之其餘非供述證據資料，檢察官、被告於本
    院審判程序時對其證據能力均表示沒意見（見本院卷第81頁
    、第82頁、第97頁至第99頁），且其中關於刑事訴訟法第16
    4條第2項規定，證物如為文書部分，係屬證物範圍。該等可
    為證據之文書，已經依法踐行調查證據之程序，即提示或告
    以要旨，自具有證據能力，併此敘明。
貳、實體部分：
一、認定犯罪事實所憑之證據及理由：
　　訊據被告矢口否認有何恐嚇取財及傷害之犯行，辯稱：伊沒
    有恐嚇告訴人乙○○，是告訴人霸佔山頭，別人都不能靠近。
    告訴人向警察說伊收她保護費，伊去找她理論，有丟她東西
    。隔天伊再去找告訴人，問她為什麼要去跟警察說伊收保護
    費，伊一生氣就丟她東西，告訴人拿手機從後面打伊，造成
    伊眼角流血，伊很生氣要追她，遭到路人攔住，伊沒有打告
    訴人云云。惟查：
（一）證人即告訴人於偵查中證稱：107年11月至12月間，被告
      多次至伊在員山公園內擺攤處對伊恐嚇取財。107年11月2
      5日15時許，當時伊與伊兒子甲○○都在攤位上，被告說他
      是公園地主，警察歸他管，必須支付給他100元，才能在
      公園擺攤，不然他會叫警察取締伊等語，伊因為害怕就當
      著甲○○面給被告100元。107年11月29日16時許，在相同地
      點，被告又用相同方法對伊恐嚇取財，但伊身上沒有現金
      ，無法給被告錢，被告就把伊攤位翻掉，又不斷罵伊幹你
      娘等髒話，恐嚇伊不能該處擺攤，不然有生命危險，這次
      伊有錄影，甲○○不在現場。最後1次是107年12月15日13時
      許，在相同地點，被告突然走過來以相同方式向伊恐嚇取
      財100元，又對伊說：「幹你娘，你必須給我保護費，否
      則我就斷你手斷你腳」，伊無法給他，被告就是不肯走，
      把伊攤位翻掉，被告看到伊拿出手機報警，就揮拳打伊臉
      部，對伊拳打腳踢，因為當時是假日，有2位男性遊客幫
      伊制止被告，被告就離開，之後警察有到場處理，被告又
      回到現場，這次伊沒有錄影，但有去醫院驗傷等語（見10
      8年度偵字第3007號偵查卷【下稱偵查卷】第45頁至第47
      頁），嗣於原審審理中亦為上開證述內容（見原審卷第10
      5頁至第110頁），且前後證述內容一致。
（二）證人即告訴人之子甲○○於偵查中證稱：伊有在107年11月
      間假日時和媽媽去員山公園擺攤賣滑草板。被告曾來過攤
      位恐嚇伊和媽媽，還有要錢，媽媽有一次給他100元，其
      他次媽媽沒有給他錢。被告每次來攤位都講很多很可怕的
      話，他每次來伊都會覺得很恐怖，媽媽也覺得很恐怖等語
      （見偵查卷第127頁至第131頁），與證人即告訴人前開證
      稱107年11月25日甲○○在場時所發生之情節相符，且該日
      為星期日，確為假日無訛；又告訴人所證稱於107年11月2
      9日被告所為之行為，經其於原審提出攝錄之錄影光碟（
      內含檔案1、2之MP4影音檔），經原審當庭播放勘驗，內
      容如下：拍攝現場為一有矮牆圍繞及有「愛心滑草板」設
      置區之戶外公園草坪，日間晴天，有遊客及施工人員在現
      場周圍。「檔案1」影片開始時，畫面靠近鏡頭處之地面
      擺放大型保麗龍箱、塑膠製小椅及滑草板。被告先踢開小
      塑膠椅，並以臺語大聲說：「恁娘卡好，別人賣沒關係，
      你就不可以賣，敢給我不服氣，我給你踹下去，幹。」，
      嗣被告走離鏡頭仍高喊：「不然叫警察來還敢給我咻咻喊
      ，幹你娘。」。「檔案2.mp4」影片開始時，被告平舉左
      手朝拍攝者撥開，並往畫面左方走去，又以臺語稱：「走
      啦！回去啦，不要來這裡租，瘋話…（語意不詳）」等情
      ，有原審109年3月27日勘驗筆錄暨截圖在卷可稽（見原審
      卷第71頁至第78頁）；而證人即告訴人證稱於107年12月1
      5日發生情節，經不詳網友於臉書社團「我是中和人」中
      發文稱：「今天早上10點多帶小朋友去員山公園滑草，突
      然看到1個約60多歲的地痞流氓，一直對著旁邊賣滑草版
      的女攤販咆哮，因為我聽不太懂台語，只知道他不斷的罵
      三字經，本來人家女攤販根本不想搭理他，結果那個流氓
      就先動手打人，女攤販忍無可忍……，還好旁邊有兩個正義
      的爸爸出手相助，那個流氓還踢翻人家的攤位……」等語，
      並經網路媒體就此貼文截圖為社會新聞報導，有臉書社團
      貼文截圖、聯合新聞網網路新聞報導列印資料附卷可憑（
      見偵查卷第51頁至第53頁），且告訴人於案發後之同日隨
      即赴天主教永和耕莘醫院驗傷，診斷有頭部外傷、右側前
      胸壁挫傷、右側膝部挫傷之傷害，亦有該院107年12月15
      日診斷證明書附卷可參（見偵查卷第21頁），足見證人即
      告訴人就該3日之案發經過所為證述內容確與事實相符，
      應堪採信。
（三）被告雖以前詞置辯，惟證人即告訴人、證人甲○○就本案案
      發事實經過，業已明確證述如前，且被告所辯內容，亦與
      卷附上開原審勘驗筆錄、臉書社團貼文截圖、網路新聞報
      導、診斷證明書等客觀事證不合，是其所辯，自非可採。
      至被告固另辯稱其於107年12月15日遭告訴人持手機打傷
      眼角云云，惟參諸證人即告訴人於原審審理中證稱：案發
      當時伊正在報警，手機在右手，被告手過來，伊有做擋的
      動作而揮到被告等語（見原審卷第110頁），堪認案發當
      時係被告出手在先，告訴人係基於本能而為防衛，縱認被
      告確因而受傷，核與本件被告所涉對告訴人傷害犯行無涉
      ，是被告上開辯解，亦難執為被告所為傷害犯行之有利之
      認定。
  (四)至被告於本院準備程序中固聲請傳喚證人甲○○到庭作證（
      見本院卷第82頁），然經本院合法傳喚，證人因故未能到
      庭，嗣經被告於本院審理時當庭捨棄傳喚，有卷附審判筆
      錄可稽(見本院卷第97頁)，本院爰不予再行傳喚證人甲○○
      到庭作證。至被告於本院審理中固另聲請調閱案發地點監
      視器錄影畫面，以證明其未對告訴人恐嚇取財、傷害等事
      實云云（見本院卷第99頁），惟本案案發時間係107年11
      月、12月間，距今已近2年，縱認案發時有監視錄影畫面
      ，惟因時隔過久迄今是否仍然保存完整而可調得，已非無
      疑；況依告訴人、證人甲○○上開證述內容，及卷附原審錄
      影光碟勘驗筆錄、臉書社團貼文截圖、網路新聞報導及診
      斷證明書等客觀事證，亦足認被告確涉有恐嚇取財、恐嚇
      取財未遂、傷害等犯行，是本案事證已臻明確，核無調閱
      監視錄影畫面之必要，被告上開證據之聲請，無理由，應
      予駁回，附此敘明。
（五）綜上所述，被告所辯，均無可採。從而，本案事證明確，
      被告上揭犯行，均堪認定，應予分別依法論科。
二、論罪科刑部分：
（一）按行為後法律有變更者，適用行為時之法律。但行為後之
      法律有利於行為人者，適用最有利於行為人之法律，刑法
      第2條第1項定有明文。而該條規定所稱「行為後法律有變
      更者」，包括犯罪構成要件有擴張、限縮，或法定刑度有
      變更等情形，故行為後應適用之法律有上述變更之情形者
      ，法院應綜合其全部罪刑之結果而為比較適用。惟若新、
      舊法之條文內容雖有所修正，然其修正內容與罪刑無關，
      僅為文字、文義之修正、條次之移列，或將原有實務見解
      及法理明文化等無關有利或不利於行為人之情形，則非屬
      上揭所稱之法律有變更，亦不生新舊法比較之問題，而應
      依一般法律適用原則，逕行適用裁判時法。經查：
   1、被告行為後，刑法第277條第1項業於108年5月29日修正公
      布，並於同年月31日生效，修正前刑法第277條第1項規定
      ：「傷害人之身體或健康者，處3年以下有期徒刑、拘役
      或1千元以下罰金。」，修正後之刑法第277條第1項規定
      ：「傷害人之身體或健康者，處5年以下有期徒刑、拘役
      或50萬元以下罰金。」，經比較新舊法後，可知新法係將
      法定刑度提高，並無較有利於被告之情形，依刑法第2條
      第1項前段規定，應適用修正前刑法第277條第1項之規定
      。
   2、查被告於行為後，刑法第346條第1項之規定雖於108年12
      月25日經總統公布修正，並自同年月27日起施行，惟修正
      後之規定係依刑法施行法第1條之1第2項前段規定將罰金
      提高為30倍，亦即將原本之銀元1,000元修正為新臺幣3萬
      元，其修正之結果不生有利或不利於行為人之情形，自非
      法律變更，當亦不生新舊法比較之問題，而應依一般法律
      適用原則，逕行適用裁判時刑法第346條之規定處斷。
（二）按成年人教唆、幫助或利用兒童及少年犯罪或與之共同實
      施犯罪或故意對其犯罪者，加重其刑至二分之一，兒童及
      少年福利與權益保障法第112條第1項前段定有明文。而成
      年人故意對兒童或少年犯罪者，係屬刑法分則加重之性質
      ，非僅單純刑度加重，即其構成要件亦與常態犯罪之罪型
      不同，為一獨立之犯罪構成要件（最高法院72年度台上字
      第6785號判決意旨參照）。查被告行為時，為年滿20歲之
      成年人，而被害人甲○○係於96年間生，為未滿12歲之兒童
      ，有全戶戶籍資料查詢結果、個人戶籍資料查詢結果各1
      份在卷可參（見偵查卷第25頁、第121頁），被告就事實
      欄一部分，係故意對告訴人及兒童甲○○為上述犯行，是核
      被告此部分所為，係犯兒童及少年福利與權益保障法第11
      2條第1項前段、刑法第346條第1項成年人故意對兒童犯恐
      嚇取財罪、刑法第346條第1項恐嚇取財罪；就事實欄二部
      分所為，係犯刑法第346條第3項、第1項恐嚇取財未遂罪
      ；就事實欄三部分所為，係犯刑法第346條第3項、第1項
      恐嚇取財未遂罪、修正前刑法第277條第1項傷害罪。
（三）被告就事實欄一部分，係以1行為同時對告訴人及兒童甲○
      ○為恐嚇取財，觸犯成年人故意對兒童犯恐嚇取財罪及恐
      嚇取財罪，為想像競合犯，應依刑法第55條規定，從較重
      之成年人故意對兒童犯恐嚇取財罪處斷。公訴意旨認被告
      僅係犯刑法第346條第1項之罪，尚有未合，惟因2者基本
      社會事實同一，且經原審當庭告知被告變更後之罪名（見
      易卷第104頁），已足保障被告訴訟防禦權，爰依刑事訴
      訟法第300條規定變更起訴法條。被告所犯上開成年人故
      意對兒童犯恐嚇取財罪、恐嚇取財未遂罪（2罪）及傷害
      罪，犯意各別，行為互殊，應予分論併罰。
（四）查被告前因恐嚇取財等案件，經原審以101年度訴字第224
      6號判決判處有期徒刑1年4月（恐嚇取財）、1年4月（恐
      嚇取財）、1年（恐嚇取財）、5月（傷害）、6月（恐嚇
      危害安全）、6月（恐嚇危害安全）、1年2月（恐嚇取財
      ），被告不服提起上訴，嗣就傷害部分撤回上訴，2次恐
      嚇危害安全部分，經本院以102 年度上訴字第1331號判決
      撤銷原判決，判處有期徒刑6月（1次），其餘部分均上訴
      駁回確定，再經本院以103年度聲字第2297號裁定定應執
      行刑有期徒刑5年4月確定，於106年4月27日因縮短刑期假
      釋出監，於106年11月8日保護管束期滿，未經撤銷，視為
      執行完畢等情，有本院被告前案紀錄表在卷可憑（見易卷
      第9至24頁），被告曾受前述有期徒刑執行完畢，於有期
      徒刑執行完畢後5年內，再因故意犯本案有期徒刑以上之
      罪，均為累犯，且其前案罪質亦為恐嚇取財、傷害等案件
      ，與本案相同，顯見其前罪之徒刑執行無成效，依刑法第
      47條第1項規定及司法院大法官釋字第775號解釋意旨，核
      其情節，均應加重其刑。
（五）又被告就事實欄一部分，係故意對兒童犯恐嚇取財罪，依
      兒童及少年福利與權益保障法第112條第1項加重其刑，並
      依刑法第70條規定遞加之。
（六）被告就事實欄二、三部分，已著手於恐嚇取財犯行之實行
      而不遂，為未遂犯，爰均依刑法第25條第2項減輕其刑，
      並依刑法第71條第1項規定先加後減之。
三、駁回上訴之理由：
　　原審審理後，認被告犯罪事證明確，並審酌被告不循正當途
    徑獲取財富，與告訴人及其子甲○○均無任何糾紛，竟為貪圖
    不法財物，見告訴人隻身一人販售滑草板，或僅有幼子甲○○
    在場陪同，單純可欺，先以叫警察取締等詞，恫嚇告訴人及
    甲○○，使告訴人交付100元，又以「有生命危險」、「斷手
    腳」等語，恫嚇告訴人，見告訴人不從，竟出手翻倒告訴人
    之攤位，最後甚出手致告訴人成傷，被告犯罪之動機、目的
    、手段均值非難；又被告所取得者雖僅有100元之現金，告
    訴人所受之金錢損失固非鉅大，惟被告屢次以相同方式恐嚇
    ，確已對告訴人及甲○○造成一定程度之心理壓力；復衡諸被
    告矢口否認犯行之犯後態度；兼衡其自陳為國中畢業之智識
    程度，現無業，無扶養人口之生活狀況（見原審卷第114頁
    ）等一切情狀，分別就其所犯成年人故意對兒童犯恐嚇取財
    罪部分，量處有期徒刑8月；恐嚇取財未遂2罪部分，分別量
    處有期徒刑4月，如易科罰金，以1仟元折算1日；傷害罪部
    分量處拘役50日，如易科罰金，以1仟元折算壹日。並就得
    易科罰金之有期徒刑部分，定其應執行有期徒刑6月，如易
    科罰金，以1仟元折算壹日。復說明被告就犯罪事實一部分
    ，對告訴人及甲○○恐嚇取財，致使告訴人因而交付100元，
    業如前述，依刑法第38條之1第1項、第3項規定諭知沒收，
    倘於全部或一部不能沒收或不宜執行沒收時，追徵其價額。
    經核原審認事用法，俱無違誤，量刑及沒收亦屬妥適。被告
    提出上訴意旨，固仍執原審辯解及前詞否認犯行，並聲請調
    查上開證據云云，惟查，本件被告涉有恐嚇取財、恐嚇取財
    未遂、傷害等犯行，其事證已臻明確，已如前述，被告上開
    辯解，自非可採；此外，本件原判決就被告上訴理由所執取
    捨亦已多所論述及說明其憑以認定之依據，有如前述，經核
    與吾人日常生活經驗所得之定則亦無違背。故被告所執上訴
    理由，本院尚難採為被告有利認定之依據。是本件被告之上
    訴，為無理由，應予駁回。
據上論斷，應依刑事訴訟法第368條，判決如主文。
本案經檢察官董怡臻到庭執行職務。
中　　華　　民　　國　　109 　年　　10　　月　　27　　日
                  刑事第十一庭  審判長法　官　周煙平
                                      法　官　連育群
                                      法　官　吳炳桂
以上正本證明與原本無異。
不得上訴。
                                      書記官  劉育君
中　　華　　民　　國　　109 　年　　10　　月　　30　　日
附錄本案論罪科刑法條全文：
中華民國刑法第346條：
意圖為自己或第三人不法之所有，以恐嚇使人將本人或第三人之
物交付者，處6月以上5年以下有期徒刑，得併科3萬元以下罰金
。
以前項方法得財產上不法之利益或使第三人得之者，亦同。
前二項之未遂犯罰之。
修正前中華民國刑法第277條：　
傷害人之身體或健康者，處3年以下有期徒刑、拘役或1千元以下
罰金。
犯前項之罪因而致人於死者，處無期徒刑或7年以上有期徒刑；
致重傷者，處3年以上10年以下有期徒刑。